高雄高等行政法院簡易判決
                                        100年度簡字第9號
原      告　楊素娥
被      告　財政部高雄市國稅局
代　表　人　何瑞芳　局長
上列當事人間綜合所得稅事件，原告不服財政部中華民國99年11
月22日台財訴字第09900449610號訴願決定，提起行政訴訟，本
院判決如下：
　　主  文
原告之訴駁回。
訴訟費用由原告負擔。
　　事實及理由
壹、程序事項：
　　被告代表人原為陳金鑑局長，於本件訴訟審理中變更為何瑞
    芳局長，並具狀聲明承受訴訟，核無不合，應予准許。
貳、實體事項：
一、事實概要︰
    緣原告民國97年度綜合所得稅結算申報，列報自用住宅購屋
    借款利息扣除額新台幣(下同)662,142元，經被告初查核定
    自用住宅購屋借款利息扣除額105,797元，並加計人身保險
    費25,627元、醫藥及生育費9,222元後，核定列舉扣除額為1
    40,646元，因低於標準扣除額146,000元，乃改按標準扣除
    額核定146,000元。原告不服，申請復查，未獲變更；提起
    訴願，遭決定駁回，遂提起本件行政訴訟。
二、本件原告主張︰
(一)97年度利息所得扣繳憑單原記載金額81,821元，係因台灣銀
    行股份有限公司(下稱台銀)之電腦疏失及錯誤，被告延至原
    告就95、96年度綜合所得稅事件起訴後才於99年4月予以釐
    清，致使原告因信賴原扣繳憑單而遭受本案訴訟損失。
(二)依行政程序法第116條第1項但書規定，行政機關將違法之行
    政處分轉換為其他行政處分，轉換法律效果對當事人更不利
    者，不得轉換，依此被告不應採認台銀大昌分公司之更正資
    料。
(三)財政部90年11月12日台財稅字第09900456312號令釋只說明
    兩個門牌打通，仍為兩戶，故應選其中一戶列舉扣除，然原
    告2間房屋已打通並向高雄市政府工務局(原告誤植為建設局
    )申請列為一戶，有建築使用執照為憑，且經高雄市稅捐稽
    徵處苓雅分處現場勘查核認為自用住宅，此與二個自用住宅
    打通情形不同。本件原告及配偶楊熾炎計有坐落高雄市○○
    ○路23-1號及四維三路57巷35號房屋(下稱復興二路房屋、
    四維三路房屋)共同擔保利息支出為539,316元，扣除原告利
    息所得81,821元，故原告97年度利息支出(自用住宅貸款利
    息)應為457,495元(539,316元－81,821元)，此即為訴訟標
    的金額等情，並聲明求為判決撤銷訴願決定及原處分(含復
    查決定)。
三、被告則以︰
(一)本件原告就復興二路及四維三路房屋，共同擔保借款之利息
    支出539,316元及高雄市○○○路房屋(下稱大豐二路房屋)
    抵押借款之利息支出122,826元合計662,142元，列報97年度
    綜合所得稅自用住宅購屋借款利息支出。經被告初查擇定其
    中一間即復興二路房屋，並以估算該屋原始購屋貸款5,500,
    000元佔2屋共同貸款全部金額15,810,000元比例，計算屬購
    屋貸款部分之利息支出為187,618元(539,316元×5,500,000
    元÷l5,810,000元)，嗣經被告查明復興二路房屋及四維三
    路房屋，分別於77年12月9日、78年4月7日購入，旋於77年
    12 月31日、78年6月12日向台灣中小企業銀行三民分行(下
    稱中小企銀三民分行)及國泰人壽保險股份有限公司(下稱國
    泰公司)抵押貸款4,400,000元、4,800,000元，嗣接續以借
    新還舊轉貸方式，於80年11月27日改向高雄市第三信用合作
    社(下稱三信)共同抵押借款，迄92年8月26日將該抵押貸款
    轉換為房屋貸款，初始貸款金額15,810,000元，截至97年1
    月1日、97年12月31日止貸款餘額分別為13,210,546元及12,
    622,901元；又原告97年度原取自台銀大昌分公司之利息所
    得81,821元，業由該分公司申請更正為201,287元。惟查，
    縱經改以97年度該2屋房屋貸款平均貸款餘額12,916,723元
    【(13,210,546元＋12,622,901元)÷2】，及從高改以四維
    三路房屋重新核算原告自用住宅購屋借款利息支出為200,41
    5元(繳息金額539,316元×原始購屋貸款4,800,000元÷97年
    度平均貸款餘額12,916,723元)，仍小於更正後之儲蓄投資
    特別扣除額201,287元，是自用住宅購屋借款利息扣除額為0
    元，可認列之列舉扣除額為34,849元，尚不影響原標準扣除
    額146,00 0元，原處分並無不合。
(二)次查台銀大昌分公司原填報利息所得金額81,821元，經查係
    原告97年9月至12月份優惠儲蓄存款利息所得67,092元(即本
    金1,118,200元×利率18%×4÷l2)及活期儲蓄存款利息所得
    14,729元之合計數。惟查，原告之優息存款1,118,200元，
    前於95年8月1日辦理2年期(即到期日為97年8月1日)優惠儲
    蓄存款續存後，又於97年8月1日期滿後再辦理至99年8月1日
    到期之續存事宜，是原告97年度優惠存款利息所得應為201,
    276元(即本金1,118,200元×18%×12÷12)；另活期儲蓄存
    款利息所得，經台銀大昌分公司查證結果，係因電腦系統疏
    失，造成97年12月31日溢付金額14,718元，正確金額應為11
    元，合計原告97年度利息所得應為201,287元(201,276元＋
    11元)。是被告按更正後之利息所得201,287元，重新核定原
    告取自該分公司之利息所得及儲蓄投資特別扣除額201,287
    元，洵無違誤。
(三)再者，違法行政處分之轉換，法律效果對當事人更為不利者
    ，不得轉換乙節，按行政程序法第116條第1項之規定，係指
    行政機關得將違法行政處分轉換為與原處分具有相同實質及
    程序要件之其他合法行政處分而言，有該條第1項但書所列3
    款情事之限制，且羈束處分不得轉換為裁量處分。本件系爭
    利息所得既經查明原申報金額81,821元係屬錯誤，正確應為
    201,287元，被告自得依法轉正，兩者情形顯有不同，尚不
    得混為一談。
(四)又復興二路房屋及四維三路房屋原用途為店鋪使用，原告於
    86年1月6日向高雄市政府工務局申請核准變更用途為遊藝場
    使用，並將2屋打通合併為1戶，89年9月恢復店鋪使用，97
    年度作為自用住宅使用，依財政部90年11月12日台財稅字第
    0900456312號令釋規定：納稅義務人將其所有2個門牌號碼
    之房屋打通供自用住宅使用，並以該2間房屋向金融機構借
    款，其所支付之利息如均符合購屋借款利息扣除之要件，僅
    能選擇其中1屋之借款利息申報列舉扣除。是原告執稱上開
    令釋只說明兩個門牌號碼之房屋打通後仍為兩戶，故應選擇
    其中一戶列舉扣除，與原告2間房屋併為1戶使用情形不同，
    顯係誤解法令，不足採據等語，資為抗辯，並聲明求為判決
    駁回原告之訴。
四、本件事實概要欄所載事實，有97年度綜合所得稅結算申報書
    、繳息證明書、97年度綜合所得稅核定通知書、綜合所得稅
    核定稅額繳款書、房屋稅繳款書附於原處分卷可稽，且經兩
    造分別以訴狀陳明在卷，洵堪信實。兩造之爭點在於原告得
    否將復興二路及四維三路二間房屋之借款利息均申報為購屋
    借款利息？原告之儲蓄投資特別扣除額應為81,821元或201,
    287元？經查：
(一)按行為時所得稅法（下稱所得稅法）第17條第1項第2款第2
    目第5小目及第3目第3小目規定：「按前4條規定計得之個人
    綜合所得總額，減除下列免稅額及扣除額後之餘額，為個人
    之綜合所得淨額：‧‧‧二、扣除額：納稅義務人就下列標
    準扣除額或列舉扣除額擇一減除外，並減除特別扣除額：‧
    ‧‧(二)列舉扣除額：．．．5.購屋借款利息：納稅義務人、
    配偶及受扶養親屬購買自用住宅，向金融機構借款所支付之
    利息，其每一申報戶每年扣除數額以30萬元為限。但申報有
    儲蓄投資特別扣除額者，其申報之儲蓄投資特別扣除金額，
    應在上項購屋借款利息中減除；納稅義務人依上述規定扣除
    購屋借款利息者，以一屋為限。．．．。(三)特別扣除額：．
    ．．3.儲蓄投資特別扣除：納稅義務人、配偶及受扶養親屬
    於金融機構之存款利息、儲蓄性質信託資金之收益及公司公
    開發行並上市之記名股票之股利，合計全年扣除數額以27萬
    元為限。但依郵政儲金匯兌法規定免稅之存簿儲金利息及本
    法規定分離課稅之利息，不包括在內。．．．。」同法施行
    細則第24條之3規定：「本法第17條第1項第2款第2目之5規
    定購屋借款利息之扣除，應符合下列各要件：一、以納稅義
    務人本人、配偶或受扶養親屬名義登記為其所有。二、納稅
    義務人本人、配偶或受扶養親屬於課稅年度在該地址辦竣戶
    籍登記，且無出租、供營業或執行業務使用者。三、取具向
    金融機構辦理房屋購置貸款所支付當年度利息單據。」而所
    得稅法第17條第1項第2款第2目第5小目之規範意旨，係為鼓
    勵一般國民購置自用住宅，因而將納稅義務人購買自用住宅
    向金融機構所支付之利息作為列舉扣除，並以30萬元為限。
    但納稅義務人如一方面將資金存入金融機構或購買上市公司
    股票，其利息或股利均可享受儲蓄投資特別扣除；另一面並
    向金融機構借款購屋，其利息支出復可自所得額中扣除，顯
    屬有欠合理，因此將儲蓄投資特別扣除額，即分自此項借款
    利息中減除，並以一屋為限，藉資合理，以杜取巧。核係以
    租稅手段鼓勵人民購買自用住宅以達住者有其屋之目的，則
    除此之外之購屋置產，即不在鼓勵之列。故上開購屋借款利
    息之扣除額，自以一屋為限。故若納稅義務人將其分別購買
    ，各自向金融機構借款之二屋打通，縱於打通後均供自用，
    其在所得稅之扣除額方面，祇能以其中一屋之借款利息依所
    得稅法第17條第1項第2款第2目第5小目規定申報列舉扣除額
    ，方符法之原意。至二屋打通使用，其在房屋稅方面是否均
    以自用住宅稅率課徵房屋稅，乃房屋稅條例規範問題，與所
    得稅法購屋借款利息扣除額之認定無涉。
(二)本件原告申報復興二路及四維三路房屋，共同擔保借款利息
    支出539,316元及大豐二路房屋抵押借款之利息支出122,826
    元合計662,142元，列報97年度綜合所得稅自用住宅購屋借
    款利息支出，為原告所不爭，並有結算申報書附原處分卷可
    憑。惟查，復興二路房屋為原告所有，而四維三路房屋為原
    告配偶楊熾炎所有，原告配偶楊熾炎並於97年5月5日將戶籍
    遷入復興二路，此有建築改良物所有權狀、登記簿謄本及戶
    籍謄本附卷(原處分卷第38-26頁、本院卷第54-57頁、原處
    分卷第48-54頁)可稽。又復興二路房屋及四維三路房屋原用
    途為店鋪使用，原告於86年1月6日向高雄市政府工務局申請
    核准變更用途為遊藝場使用，並將2屋打通合併為1戶，89年
    9月恢復店鋪使用，97年度作為自用住宅使用，固有使用執
    照及其變更使用附表可憑(見原處分卷第11-14頁)。惟查，
    原告及其配偶將上開2戶房屋合併並變更用途，進而向建築
    主管機關為使用執照之變更申報，乃渠等依據建築法第73條
    及第76條規定所負之作為義務；上開2戶房屋在物權及不動
    產登記部分仍分屬原告及其配偶各別所有，與其合併使用之
    外觀及使用執照之變更申報，係屬二事，此經高雄市政府工
    務局100年3月23日高市工務建字第1000015360號函覆本院，
    並有建築改良物登記簿謄本可資對照(見本院卷第58、64、5
    4-57頁)。依前所述，得依所得稅法第17條第1項第2款第2目
    第5小目申報購屋借款利息者，同一申報戶以自用住宅一屋
    為限；故納稅義務人及其配偶縱將各別所有之二屋合併使用
    ，縱其在房屋稅上得適用自用住宅稅率，但其在所得稅法購
    屋借款利息扣除額之認定上仍為不同之二屋，二者不能混為
    一談。因此，原告祇能擇定一屋列報為自用住宅購屋借款利
    息扣除額，洵堪認定。原告將復興二路、四維三路及大豐二
    路之借款利息均申報為購屋借款利息扣除額，即有未合。原
    告主張其已將復興二路及四維三路房屋打通並已向高雄市政
    府工務局申請變更使用執照為一戶，並經高雄市稅捐稽徵處
    苓雅分處認定為自用住宅，其自得將上開二屋之共同擔保利
    息支出(539,316元)於扣除同年度利息所得(81,821元)之餘
    額(457,495元)，均列入購屋借款利息扣除額云云，即非可
    採。
(三)如前所述，本件原告僅能擇定一屋申報自用住宅購屋借款利
    息；而被告初查擇定以其中一間即復興二路房屋為購屋貸款
    利息支出可扣除金額，乃以其設定之最高限額抵押權金額推
    算該屋原始購屋貸款5,500,000元佔共同貸款全部金額15,81
    0,000元之比例，計算屬購屋借款部分之利息支出為187,618
    元（539,316元×5,500,000元÷15,810,000元），核定原告
    97年度自用住宅購屋借款利息支出，並減除儲蓄投資特別扣
    除額81,821元，核定自用住宅購屋借款利息扣除額為105,79
    7元，因加計人身保險費25,627元、醫藥及生育費9,222元後
    ，可認列之列舉扣除額140,646元低於標準扣除額146,000元
    ，乃改按標準扣除額核定146,000元。原告不服，主張四維
    三路房屋，已於86年1月6日併入復興二路為一戶，配偶楊熾
    炎戶籍亦於97年5月5日遷入，並申請為自用住宅，且自購屋
    起即向銀行貸款，請以原申報貸款利息662,142元重新核算
    云云，申請復查。經被告查明，復興二路及四維三路房屋分
    別於77年12月9日、78年4月7日購入，旋於77年12月31日、
    78年6月12日向中小企銀三民分行、國泰公司分別抵押借款
    4,400,000元、4,800,000元，嗣接續以借新還舊轉貸方式，
    於80年11月27日改向三信共同抵押借款，迄92年8月26日將
    該抵押貸款轉換為房屋貸款，初始貸款金額15,810,000元，
    截至97年1月1日、97年12月31日止貸款餘額分別為13,210,
    546元及12,622,901元，此有中小企銀三民分行98年6月25日
    (98)三民字第1195號函、國泰公司99年6月15日國壽字第099
    0060540號函、三信99年6月23日高三信社秘文字第2241號函
    及房屋貸款繳息證明書附卷(原處分卷第60、62、66、64-65
    頁)可稽；又原告97年度取自台銀大昌分公司之利息所得應
    為201,287元，而非81,821元，業由該扣繳單位申請更正，
    有該公司99年3月24日各類所得扣報繳資料更正（註銷）申
    請書及被告所屬三民分局99年4月2日財高國稅三服字第0990
    007141號函附卷(原處分卷第67-72頁)足憑，是被告原核定
    擇定復興二路房屋，並以該屋原始購屋貸款額5,500,000元
    及92年度初貸金額15,810,000元核算，因與實際情形不符，
    尚有未洽。惟縱經改以97年度該二屋共同貸款之平均貸款餘
    額12,916,723元【（13,210,546元＋12,622,901元）÷2】
    ，及從高以四維三路房屋重行核算原告自用住宅購屋借款利
    息支出為200,415元（繳息金額539,316元×原始購屋貸款4,
    800,000元÷97年度平均貸款餘額12,916,723元），仍小於
    更正後之儲蓄投資特別扣除額201,287元，是自用住宅購屋
    借款利息扣除額仍為0元，可認列之列舉扣除額僅34,849元
    （人身保險費25,627元＋醫藥及生育費9,222元），仍低於
    標準扣除額，故尚不影響原核定適用標準扣除額146,000元
    之合法性。
(四)末查，台銀大昌分公司原填報原告利息所得金額81,821元，
    經查係原告97年9月至12月份優惠儲蓄存款利息所得67,092
    元(即本金1,118,20O元×利率18%×4÷l2)及活期儲蓄存款
    利息所得14,729元之合計數。惟查，原告之優息存款1,118,
    200元，前於95年8月1日辦理2年期(即到期日為97年8月1日)
    優惠儲蓄存款續存後，又於97年8月1日期滿後再辦理至99年
    8月1日到期之續存事宜，是原告97年度優惠存款利息所得應
    為201,276元(即本金1,118,200元×18%×12÷12)；另活期
    儲蓄存款利息所得，經台銀大昌分公司查證結果，係因電腦
    系統疏失，造成97年12月31日溢付金額14,718元，正確金額
    應為11元，合計原告97年度利息所得應為201,287元(201,27
    6元＋11元)，有台銀大昌分公司各類所得扣報繳資料更正(
    註銷)申請書可佐(見原處分卷第67-71頁)。是被告於復查程
    序查明事實後，按更正後之利息所得201,287元，重新核定
    原告取自該分公司之利息所得及儲蓄投資特別扣除額201,28
    7元，並無違誤。原告主張本件是因台銀大昌分公司之疏失
    將原告97年度利息所得扣繳憑單記載為81,821元，而被告是
    遲至原告就95、96年度綜合所得稅事件起訴後才於99年4月
    釐清此錯誤，則原告信賴原扣繳憑單而申報儲蓄投資特別扣
    除額81,821元，應受到保障，被告不應任加轉換而為不利原
    告之認定云云，亦無可採。
五、綜上所述，被告以原告97年度綜合所得稅結算申報之列舉扣
    除額140,646元低於標準扣除額，改按標準扣除額核定146,0
    00元，並無違誤；復查決定、訴願決定遞予維持，亦無不合
    ；原告起訴意旨求為撤銷，為無理由，應予駁回。並不經言
    詞辯論為之。又本件事證已明，兩造其餘主張核與判決結果
    無影響，爰不逐一論述，併此敘明。
六、據上論結，本件原告之訴為無理由，依行政訴訟法第233條
    第1項、第236條、第98條第1項前段，判決如主文。
中　　華　　民　　國　　100　 年　　4　　 月　　28　　日
             高雄高等行政法院第二庭
                             法　官　簡　慧　娟
以上正本係照原本作成。
如不服本判決，應於送達後20日內，向本院提出上訴狀並表明上
訴理由，如於本判決宣示後送達前提起上訴者，應於判決送達後
20日內補提上訴理由書（須按他造當事人人數附繕本）。
中　　華　　民　　國　　100　 年　　4　　 月　　28　　日

　　　　　　　　　　　　　 　書記官　涂　瓔　純
附註：
行政訴訟法第235條（第1項、第2項）：
對於適用簡易程序之裁判提起上訴或抗告，須經最高行政法院之
許可。
前項許可，以訴訟事件所涉及之法律見解具有原則性者為限。